【裁判字號】    99,交聲,3199
【裁判日期】    991231
【裁判案由】    交管條例聲異
【裁判全文】
臺灣板橋地方法院交通事件裁定        99年度交聲字第3199號
原處分機關  交通部公路總局臺北區監理所板橋監理站
異  議  人
即受處分人  朱世馨
上列異議人即受處分人因違反道路交通管理處罰條例案件，對於
交通部公路總局臺北區監理所板橋監理站於民國99年10月4 日所
為之板監裁字第裁41-C00000000號處分聲明異議，本院裁定如下
：
    主  文
原處分撤銷。
朱世馨汽車駕駛人，駕駛汽車經測試檢定酒精濃度超過規定標準
，吊扣重型機車駕駛執照壹年，並應接受道路交通安全講習。
    理  由
一、原處分意旨略以：異議人即受處分人朱世馨（下稱受處分人
    ）於民國99年9 月11日6 時40分許，駕駛車牌號碼500 －GA
    F 號重型機車，行經臺北縣永和市（現改制為新北市永和區
    ，下同）永寧街20號前，因「汽車駕駛人酒精濃度超過規定
    標準」之交通違規事由，為臺北縣政府警察局（現改制為新
    北市政府警察局，下同）永和分局員警以北縣警交大字第CC
    00000000號舉發違反道路交通管理事件通知單當場舉發，嗣
    經原處分機關於99年10月4 日依道路交通管理處罰條例第35
    條第1 項第1 款、第24條第l 項第2 款規定，以板監裁字第
    裁41-C00000000號裁決書，裁處受處分人罰鍰新臺幣（下同
    ）4 萬5 千元，吊扣駕駛執照12個月，並施以道路交通安全
    講習。
二、聲明異議意旨則以：伊喝酒騎車超過0.55毫克而觸犯公共危
    險罪，因伊年僅18歲，所以檢察官判伊上課9 小時，目前伊
    還在就讀高職，能否不繳紅單的費用，伊只是一個半工半讀
    的學生，也知錯了，因為學費、生活費、房租等壓力太大，
    伊怕繳不出來，為此爰聲明異議等語。
三、按汽車駕駛人有飲用酒類或其他類似物後其吐氣所含酒精濃
    度超過每公升0.25毫克或血液中酒精濃度超過百分之0.05以
    上者，不得駕車，道路交通安全規則第114 條第2 款定有明
    文；次按汽車駕駛人，駕駛汽車經測試檢定有酒精濃度超過
    規定標準者，處1 萬5 千元以上6 萬元以下罰鍰，並當場移
    置保管該汽車及吊扣其駕駛執照1 年，且應接受道路交通安
    全講習，道路交通管理處罰條例第35條第1 項第1 款、第24
    條第1 項第2 款分別定有明文。
四、經查：
（一）本件受處分人於上揭時、地酒後駕車係一個交通違規行為
      ，有關其該違規行為處罰效果之罰鍰、吊扣駕駛執照及施
      以道路交通安全講習，係依據同一法律規定（即道路交通
      管理處罰條例第35條第1 項第1 款、第24條第1 項第2 款
      ）所為之處罰，其處罰方式雖有3 種，但實際上為單一處
      分，無法割裂，與該項交通違規行為是否存在亦均無從分
      離，法院於審理時，應先確定異議人是否確有交通違規行
      為事實，再決定原處分機關所適用之法律有無錯誤。從而
      ，受處分人於聲明異議狀雖僅記載就吊扣駕駛執照部分聲
      明異議，其餘處罰部分並未提及，惟該罰鍰及道路交通安
      全講習部分，與其交通違規行為是否存在既無從分離，法
      院自應全部予以審理，合先敘明（臺灣高等法院98年法律
      座談會第23號提案研討結果同此見解）。
（二）受處分人於99年9 月11日6 時40分許，酒後駕駛車牌號碼
      500 －GAF 號重型機車，行經臺北縣永和市○○街20號前
      ，為警測得其呼氣酒精濃度達每公升0.69毫克，已逾規定
      不得駕駛車輛之濃度標準，經警依法製單舉發違規，而前
      揭酒醉駕車之同一事實，並經臺灣板橋地方法院檢察署檢
      察官於99年9 月16日以99年度速偵字第5940號為緩起訴處
      分，命受處分人立悔過書，並應於收受檢察官執行緩起訴
      處分命令通知書起，至緩起訴期間屆滿前2 個月止，接受
      法治教育9 小時，緩起訴期間為1 年，嗣檢察官依職權呈
      請臺灣高等法院檢察署再議，於99年10月5 日以99年度上
      職議字第13065 號處分書駁回再議確定，而緩起訴期滿日
      為100 年10月4 日，現緩起訴處分尚未期滿等情，有前揭
      舉發通知單、緩起訴處分書、臺灣高等法院檢察署處分書
      、緩起訴處分命令通知書各1 份在卷可稽，且為受處分人
      所不爭執，堪認受處分人確有原處分所指酒後駕車之違規
      行為。
（三）按行政罰法第26條規定：「一行為同時觸犯刑事法律及違
      反行政法上義務規定者，依刑事法律處罰之，但其行為應
      處以其他種類行政罰或得沒入之物而未經法院宣告沒收者
      ，亦得裁處之。前項行為如經不起訴處分或為無罪、免訴
      、不受理、不付審理之裁判確定者，得依違反行政法上義
      務規定裁處之。」此即所謂一事不二罰原則，究其立法目
      的，係因一行為同時觸犯刑事法律及違反行政法上義務規
      定時，由於刑罰與行政罰同屬對不法行為之制裁，而刑罰
      之懲罰作用較強，故依刑事法律處罰即足資警惕時，實無
      一事二罰再處行政罰之必要，且刑事法律處罰，由法院依
      法定程序為之，比較符合正當法律程序，應予優先適用，
      故同時觸犯刑事法律及違反行政法上義務規定之行為，行
      政機關得否科以與刑罰相類之行政罰處罰，端視該行為之
      刑事訴追或審判程序終局結果而定，在刑事訴追、審判程
      序尚未終局確定前，行政機關自不得逕予裁罰；至於罰鍰
      以外之沒入或其他種類行政罰，因兼具維護公共秩序之作
      用，為達行政目的，行政機關仍得並予裁處。又此所稱「
      其他種類行政罰」，係指違反行政法上之義務應受「裁罰
      性」之「不利處分」而言，依行政罰法第2 條規定，應包
      括限制或禁止行為之吊扣證照處分在內。
（四）又觸犯刑事法律之犯罪行為，除得經檢察官之起訴，並由
      法院審理後，為有罪科刑、無罪、免訴、不受理、不付審
      理之裁判外，如檢察官認該行為所涉為死刑、無期徒刑或
      最輕本刑3 年以上有期徒刑以外之罪，於參酌刑法第57條
      所列事項及公共利益之維護，認以緩起訴為適當者，得定
      1 年以上3 年以下之緩起訴期間為緩起訴處分，並同時命
      被告為一定之金錢給付，刑事訴訟法第253 條之1 、第25
      3 條之2 分別定有明文。再經檢察官為緩起訴處分者，於
      緩起訴猶豫期間內，檢察官可對被告持續觀察，若被告於
      期間內故意更犯有期徒刑以上之罪經檢察官提起公訴、或
      於緩起訴前因故意犯他罪而於緩起訴期間內受有期徒刑以
      上刑之宣告、或違背刑事訴訟法第253 條之2 第1 項各款
      之應遵守或履行事項之情形時，得依職權或依告訴人之聲
      請，將緩起訴處分撤銷，並依法追訴，亦即在緩起訴處分
      之猶豫期間內，刑事訴追程序仍未終局確定，此與不起訴
      處分確定後，刑事訴追程序即告終結，檢察官原則上不得
      就同一行為再行起訴之法律效果迥異。是以，緩起訴處分
      期間尚未屆滿之前，自不得認為已有不起訴處分之法律效
      果，無適用行政罰法第26條第2 項規定之餘地。
（五）準此，受處分人既因同一酒後駕車行為同時觸犯刑事法律
      及違反行政法上義務，其中刑事部分並經檢察官為緩起訴
      處分確定，因該緩起訴期間尚未屆滿，其刑事訴追程序尚
      未終局確定，隨時有撤銷原因發生之可能，揆諸前開說明
      ，必須待緩起訴處分「終局確定」時，受處分人始最終地
      確定免於受刑事訴追，原處分機關始得為行政裁罰裁處罰
      鍰，亦即在緩起訴猶豫期間期滿前，該緩起訴處分仍有被
      撤銷之可能，此時原處分機關若依法為行政裁決為罰鍰處
      分，將使受處分人有同時遭受行政處罰（罰鍰）及刑事訴
      追之危險，顯與行政罰法第26條規定之立法意旨相違背。
（六）另道路交通管理處罰條例第68條第2 項固於99年5 月5 日
      修正公布，於同年9 月1 日生效施行，該條第2 項規定：
      「領有汽車駕駛執照之汽車駕駛人，除駕駛聯結車、大客
      車、大貨車外之非其駕駛執照種類之車輛，違反本條例及
      道路交通安全規則之規定，應受吊扣駕駛執照情形時，無
      因而肇事致人受傷或重傷者，記違規點數5 點。但1 年內
      違規點數共達6 點以上或再次應受吊扣駕駛執照情形者，
      併依原違反本條例應受吊扣駕駛執照處分規定，吊扣其駕
      駛執照」，然本件受處分人既考領普通重型機車駕駛執照
      ，並駕駛普通重型機車違規，核無上開條文所稱「除駕駛
      聯結車、大客車、大貨車外之非其駕駛執照種類之車輛」
      之情形，自無適用道路交通管理處罰條例第68條第2 項規
      定予以裁處之餘地，併此敘明。
五、綜上所述，本件受處分人雖確有汽車駕駛人酒精濃度超過規
    定標準之違規行為，惟原處分機關漏未斟酌上揭行政罰法第
    26條之規範意旨，對受處分人遽為上開罰鍰之裁罰，即有可
    議。而關於裁處吊扣駕駛執照及施以道路交通安全講習部分
    ，均係屬行政罰法第26條第1 項但書及第2 條第1 款所稱之
    其他種類行政罰，因兼具維護公共秩序之作用，為達行政目
    的，是原處分機關就此部分予以裁處，於法並無不合。從而
    ，受處分人以原處分機關諭知罰鍰部分於法有違而提起聲明
    異議，為有理由，本院自應將原處分撤銷，並自為裁罰如主
    文第2 項所示，以期適法。
六、至罰鍰部分，應由原處分機關俟上開緩起訴期間屆滿後，依
    受處分人是否經撤銷緩起訴並受刑事追訴處罰之情形，暨參
    酌道路交通管理處罰條例第35條第8 項所定「經裁判確定處
    以罰金低於本條例第92條第3 項所訂最低罰鍰基準規定者，
    應依本條例裁決繳納不足最低罰鍰之部分」之意旨，另為適
    法之處理，併此敘明。
據上論斷，應依道路交通管理處罰條例第87條第2 項，道路交通
事件處理辦法第19條，裁定如主文。
中    華    民    國    99    年    12    月    31    日
                    交通法庭  法  官  廖欣儀
以上正本證明與原本無異。
如不服本裁定應於送達後5日內敘明理由向本院提出抗告狀。
                              書記官  顏偉林
中    華    民    國    99    年    12    月    31    日

司法院資訊處製作；財團法人民間司法改革基金會備份。
